【裁判字號】    85,台上,404
【裁判日期】    850216
【裁判案由】    除去妨害土地所有權
【裁判全文】
最高法院民事判決                                八十五年度台上字第四○四號
    上  訴  人  丙○○
                黃文富
                乙○○
                        共同.
    被  上訴人  甲○○
右當事人間請求除去妨害土地所有權事件，上訴人對於中華民國八十四年七月十七日
台灣高等法院台中分院第二審判決（八十三年度上字第七三五號），提起上訴，本院
判決如左：
    主  文
上訴駁回。
第三審訴訟費用由上訴人負擔。
    理  由
本件被上訴人主張：坐落彰化縣員林鎮○○段第四七五之一四號土地（以下稱系爭土
地）為伊所有，上訴人無正當權源，占用該土地內如原判決附圖所示Ｂ部分面積○‧
○○二二公頃在其上搭建鐵架石棉瓦地上物，及在同上附圖所示Ｃ部分面積○‧○○
○二公頃設有化糞池使用，屢經催討返還，均不置理等情，爰依民法第七百六十七條
物上請求權規定，求為命上訴人共同拆除如原判決附圖所示Ｂ、Ｃ之地上物並交還該
土地之判決（被上訴人於第一審原起訴請求上訴人丙○○拆除如第一審判決附圖所示
Ａ部分面積○‧○○二八公頃地上物並交還該土地。第一審判決被上訴人勝訴，上訴
人丙○○提起第二審上訴後，被上訴人於原審追加上訴人乙○○、黃文富為被告，並
因地政機關測量面積不同，被上訴人更正如上開聲明）。
上訴人丙○○則以：系爭土地係被上訴人之胞兄游金火，於民國五十年間無償讓與伊
兄弟使用，游金火並於五十九年間將系爭土地價賣與上訴人乙○○，被上訴人應繼受
其胞兄將系爭土地借予伊使用之法律關係，伊並非無權占有。又系爭鐵架石棉瓦房屋
係上訴人乙○○所建，化糞池係上訴人黃文富所設，被上訴人不得向伊請求拆物交地
等語，資為抗辯。
原審依審理之結果，以﹕系爭土地為被上訴人所有，有土地登記簿謄本附卷可稽（一
審卷九至十一頁、原審卷二九至三一頁）。該土地上有如原判決附圖所示Ｂ部分面積
○‧○○二二公頃之鐵架石棉瓦建物一棟及Ｃ部分面積○‧○○○二公頃之化糞池一
座等事實，並經原審法院會同地政機關人員現場履勘測量屬實，有勘驗筆錄及複丈成
果圖可稽（原審卷七三至七七、九四、九五頁），上訴人丙○○對此亦不爭執，堪信
為真實。上訴人丙○○雖抗辯系爭土地係被上訴人之胞兄游金火於五十年間無償讓與
上訴人兄弟使用，並於五十九年間將系爭土地價賣與上訴人乙○○云云，並提出收據
影本及圖影本各一件為證（一審卷二一、二二）頁。然被上訴人否認該收據影本及圖
影本為真正，上訴人亦自承無法提出原本，已難信該收據及圖為真正，且由該收據及
圖所顯示之內容，亦不足以證明游金火有將系爭土地於五十年間無償借與上訴人兄弟
使用及上訴人乙○○確已付清價金買受該系爭土地之事實。況於五十年間，游金火並
非系爭土地之所有權人，系爭第四七五之一四號土地係於六十五年八月三十一日分割
自同段四七五之五號土地，而四七五之五號土地於四十八年七月二十四日迄六十五年
八月三十一日分割時止，登記所有權人為被上訴人及訴外人吳數、張尚澍等三人。游
金火既非該土地之所有權人或共有人，上訴人主張游金火將系爭土地無償借與或價賣
與上訴人乙○○縱然屬實，亦不足拘束被上訴人。又上訴人雖抗辯系爭土地上鐵架石
棉瓦屋係上訴人乙○○所建，化糞池係屬上訴人黃文富所使用等語，惟由上訴人丙○
○、乙○○本人到場之陳述及證人洪碧鄉之證言互相印證以觀（一審卷二八、七十頁
、原審卷四八、七四、七五頁），上訴人兄弟三人未分產前共居一處，而該鐵架石棉
瓦屋及化糞池一座均係其三人未分產前同住一棟房屋時所蓋建，及共同占用，洵堪認
定。該鐵架石棉瓦屋及化糞池為上訴人所共有使用，並無權占有系爭土地，被上訴人
於第一審僅對上訴人丙○○一人請求拆除該地上物並交還土地，於原審追加上訴人乙
○○、黃文富為被告，並請求其共同拆除該地上物及交還土地，其訴訟標的對於上訴
人均屬必須合一確定，被上訴人追加之訴自屬合法及有理由，均應予准許。爰維持第
一審所為上訴人丙○○敗訴之判決，駁回其上訴（惟第一審判決附圖所示Ａ之地上物
及土地面積，應予更正為如原判決附圖所示Ｂ、Ｃ之地上物及土地面積），並就追加
上訴人乙○○、黃文富部分，為被上訴人勝訴之判決，經核於法並無違背。上訴論旨
，係就原審取捨證據、認定事實之職權行使，指摘原判決不當，求予廢棄，非有理由
。
據上論結，本件上訴為無理由。依民事訴訟法第四百八十一條、第四百四十九條第一
項、第七十八條，判決如主文。
中      華      民      國    八十五    年     二       月     十六     日
                              最高法院民事第二庭
                                  審判長法官  曾  桂  香
                                        法官  劉  延  村
                                        法官  徐  璧  湖
                                        法官  劉  福  聲
                                        法官  蘇  達  志
      右正本證明與原本無異
                                              書  記  官
中      華      民      國    八十五    年     三       月      四      日


司法院資訊處製作；財團法人民間司法改革基金會備份。
